臺灣臺中地方法院刑事判決　　　　　　100年度簡上字第448號
上　訴　人
即　被　告　林昌興
上列上訴人因重利案件，不服本院100年度簡字第548號中華民國
100年9月21日第一審簡易判決（偵查案號：臺灣臺中地方法院檢
察署99年度偵緝字第2329號、99年度偵字第23545號、第25317號
），提起上訴，本院管轄第二審之合議庭判決如下：
    主    文
原判決撤銷。
林昌興乘他人急迫貸以金錢，而取得與原本顯不相當之重利，共
肆罪，各處有期徒刑貳月，如易科罰金，均以新臺幣壹仟元折算
壹日。應執行有期徒刑伍月，如易科罰金，以新臺幣壹仟元折算
壹日。
     犯罪事實
一、林昌興前於民國98年12月21日、99年1月18日犯重利案件（
    被害人賴鉛坤），經本院以99年度中簡字第1399號判處拘役
    30日、30日，並定應執行拘役50日確定；復於99年1月中旬
    犯重利案件（被害人陳顗全），經本院以99年度中簡字第
    1922 號判處拘役30日確定。上開二案嗣經本院以99年度聲
    字第34 08號裁定應執行拘役75日確定。其於上開案件犯罪
    時間之前後期間內，另分別基於乘他人急迫，貸以金錢而取
    得與原本顯不相當重利之犯意，以相同手法，即先於98年11
    月間，在自由時報之借貸綜合資訊廣告版中刊登內容為「2
    萬內，非錢莊當舖，0000000000，林先生」之貸款廣告，並
    以000000 0000號行動電話門號（下稱Ａ門號）供聯絡，招
    攬急需金錢之不特定人，以支付顯不相當利息之方式向其借
    款，而分別於如附表所示之時地，乘林永富、譚枝發、徐振
    南、張佐銘等人急需現金週轉之際，先後借貸如附表所示之
    款項予林永富、譚枝發、徐振南、張佐銘等人，且以每10天
    為1期，計算每借款新臺幣（下同）1萬元，利息為2000元之
    利息計算方式（詳如附表所示之利息計算及收取情形，其利
    息之年利率為720%），而取得與原本顯不相當之重利。嗣經
    警於99年1月27日，查獲上開林昌興借款予賴鉛坤並收取顯
    不相當利息之重利犯行，而扣得林昌興所使用之Ａ門號手機
    後，警方再依調閱Ａ門號之通聯紀錄循線查獲上情。
二、案經臺中市警察局（現改制為臺中市政府警察局）第一分局
    報告臺灣臺中地方法院檢察署檢察官偵查起訴後，因林昌興
    於準備程序時自白犯罪，本院合議庭裁定改由受命法官獨任
    逕行簡易判決處刑程序。
    理    由
一、證據能力：
    按被告以外之人於審判外之陳述，雖不符前4條（指刑事訴
    訟法第159條之1至第159條之4）之規定，而經當事人於審判
    程序同意作為證據，法院審酌該言詞陳述或書面陳述作成之
    情況，認為適當者，亦得為證據，刑事訴訟法第159條之5第
    1項定有明文。本件被告及其辯護人對於本判決所採用之下
    列供述證據之證據能力，於本院表無意見，並同意作為證據
    ，依刑事訴訟法第159條之5第1項規定，自得為證據。另被
    告及其辯護人對於本判決所採用之下列非供述證據之證據能
    力，於本院亦表無意見，並同意作為證據，復均經依法調查
    ，且審酌該等證據之取得，並無不宜作為證據之情事，自亦
    得為證據。
二、認定犯罪事實所憑之證據及理由：
    訊據上訴人即被告林昌興（下稱被告）對於上揭犯罪事實，
    迭於警詢、偵查及本院審理均坦承不諱，核與證人林永富、
    譚枝發、徐振南、張佐銘等人分別於警詢時之證述相符，並
    有林永富、譚枝發、徐振南、張佐銘等人之指認犯罪嫌疑人
    紀錄表、自由時報借貸綜合資訊廣告資料、Ａ門號之通聯紀
    錄及0000000000號、0000000000號行動電話門號之申請人資
    料等件在卷可稽。是被告自白與事實相符，本案事證明確，
    被告犯行洵堪認定。
三、論罪科刑：
  (一)核被告林昌興上開4次重利所為，均係犯刑法第344條之重利
    罪。
  (二)被告所犯重利4罪之間，犯意各別，行為互殊，應予分論併
    罰。
  (三)原審判決以被告犯罪之事證明確，予以論罪科刑，固非無見
    ；惟按量刑之輕重，雖屬事實審法院得依職權自由裁量之事
    項，然仍應受比例原則及公平原則之限制，否則其判決即非
    適法。且刑事審判旨在實現刑罰權分配的正義，故法院對有
    罪被告之科刑，應符合罪刑相當之原則，使輕重得宜，罰當
    其罪，以契合社會之法律感情。又按科刑時應以行為人之責
    任為基礎，並審酌一切情狀，尤應注意下列事項，為科刑輕
    重之標準：一、犯罪之動機、目的。二、犯罪時所受之刺激
    。三、犯罪之手段。四、犯罪行為人之生活狀況。五、犯罪
    行為人之品行。六、犯罪行為人之智識程度。七、犯罪行為
    人與被害人之關係。八、犯罪行為人違反義務之程度。九、
    犯罪所生之危險或損害。十、犯罪後之態度。」此為刑法第
    57條所明定。查被告前固於98年12月21日、99年1月18日犯
    重利案件（被害人賴鉛坤），經本院以99年度中簡字第1399
     號判處拘役30日、30日，並定應執行拘役50日確定；復於
    99年1月中旬犯重利案件（被害人陳顗全），經本院以99 年
    度中簡字第1922號判處拘役30日確定，此有臺灣高等法院被
    告前案紀錄表及本院上開二案號之判決書附卷可稽，然本案
    4次重利犯罪之時間係起於98年11月間迄至98年12月中旬止
    ，且本案之查獲，係因警方於99年1月27日，先查獲上開林
    昌興借款予賴鉛坤並收取顯不相當利息之重利犯行，而扣得
    林昌興所使用之Ａ門號手機後，警方再依調閱Ａ門號之通聯
    紀錄循線查獲上情。易言之，本案4次重利犯行，係先於本
    院99年度中簡字第1399號、99年度中簡字第1922號案件所發
    生之重利犯行而為，乃同一期間內之對不同對象之犯罪，僅
    是本院上開2前案之犯罪，先被查獲而先經訴追。而原審判
    決於科刑審酌時，誤認本案4次重利犯行，係在本院99年度
    中簡字第1399號、99年度中簡字第1922號案件所發生重利犯
    行之後而為，並以之認被告「猶不悔改，而犯下本案，惡性
    不輕」等情，容與事實有異，而有未洽。又被告於本院審理
    中已表明：其犯後雖未與被害人和解，但伊亦未再與被害人
    聯繫，被害人所簽發的本票等資料，伊已全部撕掉丟棄了，
    伊也不要再向被害人追討未償還的本金及利息，伊全部拋棄
    等語（見本院卷第30頁），顯見其犯後態度及其善後處理已
    有別以往，此亦為原審所不及審酌，故本院之量刑基礎當與
    原審有所不同。被告上訴理由以原審量刑審酌有誤，指摘原
    判決不當，為有理由，自應由本院管轄第二審之合議庭予以
    撤銷改判。
  (四)爰審酌被告於98年11月至99年1月間多次對不特定人貸放款
    項收取重利，其中於98年12月21日、99年1月18日對被害人
    賴鉛坤犯重利案件，於99年1月中旬對被害人陳顗全犯重利
    案件，皆經本院各處以拘役30日，嗣並經本院裁定應執行拘
    役75日確定，已如前述；除此之外，被告於上開其間另犯本
    案4件重利犯行。雖其各次貸放金額不多，且各次犯行皆在
    與前案相近之期間內為之，事後亦坦承犯行，但就其目前被
    查獲之重利犯罪對象人數及次數達7次之多，收息之利率更
    達年息720%，可責難之惡性不輕，本院前案固僅處以被告拘
    役之刑度，然係因斯時僅知被告僅有該3件重利犯行而為較
    輕之科刑審酌，玆既知被告於同期間內先後為多次重利犯行
    ，則本案對被告之科刑審酌自應有別以往，不受前案之量刑
    所拘，並參酌被害人所受損害，以及被告於本院已表示其所
    持有被害人所簽發之本票等資料，伊已全部撕掉丟棄，伊亦
    不再向被害人追討未償還的本金及利息等語之善後態度等一
    切情狀，分別量處如主文所示之刑，並諭知易科罰金之折算
    標準，暨定其應執行之刑及諭知易科罰金之折算標準
據上論斷，應依刑事訴訟法第455條之1第1項、第3項、第369條
第1項前段、第364條、第299條第1項前段，刑法刑法第344條、
第41條第1項前段、第51條第5款，刑法施行法第1條之1，判決如
主文。
本案經檢察官張溢金到庭執行職務。
中    華    民    國   100    年    12    月    8     日
                  刑事第三庭  審判長法  官  賴恭利
                                    法  官  丁智慧
                                    法  官  陳玟珍
以上正本證明與原本無異。
本件不得上訴。
                                    書記官  陳錫威
中    華    民    國   100    年    12    月    8     日
附表：
┌─┬──────┬───┬───┬────────────┐
│編│  借款時地  │金額及│利息計│  利息收取及供擔保情形  │
│號│            │ 對象 │算方式│                        │
├─┼──────┼───┼───┼────────────┤
│1 │於98年11月間│借貸2 │每10天│林昌興於借款時當場預扣1 │
│  │，在臺中縣大│萬元予│收取1 │期4000元利息及1000元手續│
│  │里市（現改制│林永富│期4000│費，林永富則簽發面額4萬 │
│  │為臺中市大里│。    │元之利│元之本票1紙，並提供身分 │
│  │區○○○路之│      │息。  │證正本予林昌興作為擔保。│
│  │塗城國小附近│      │      │林昌興嗣後又另向林永富收│
│  │。          │      │      │取3期1萬2000元之利息。  │
├─┼──────┼───┼───┼────────────┤
│2 │於98年11月間│借貸3 │每10天│林昌興於借款時當場預扣1 │
│  │，在臺中市北│萬元予│收取1 │期6000元利息，譚枝發則簽│
│  │區○○路與大│譚枝發│期6000│發面額3萬元之本票1紙，交│
│  │德街口之停車│。    │元之利│予林昌興供擔保。        │
│  │場內。      │      │息。  │                        │
├─┼──────┼───┼───┼────────────┤
│3 │於98年11月間│借貸2 │每10天│林昌興於借款時當場預扣1 │
│  │，在國道4號 │萬元予│收取1 │期4000元利息及1000元手續│
│  │高速公路交流│徐振南│期4000│費，徐振南則簽發面額4萬 │
│  │道下之某便利│。    │元之利│元之本票1紙，並提供身分 │
│  │商店內。    │      │息。  │證正本予林昌興作為擔保。│
│  │            │      │      │林昌興嗣後又另向徐振南收│
│  │            │      │      │取9期3萬6000元之利息。  │
├─┼──────┼───┼───┼────────────┤
│4 │於98年12月中│借貸2 │每10天│林昌興於借款時當場預扣1 │
│  │旬，在臺中縣│萬5000│收取1 │期5000元利息及500元手續 │
│  │太平市（現改│元予張│期5000│費，張佐銘則簽發面額5萬 │
│  │制為臺中市太│佐銘。│元之利│元之本票1紙，並提供機車 │
│  │平區○○○路│      │息。  │駕照正本予林昌興作為擔保│
│  │之麥當勞速食│      │      │。林昌興嗣後又另向張佐銘│
│  │店內。      │      │      │收取1期5000元之利息。   │
└─┴──────┴───┴───┴────────────┘
附錄論罪科刑法條
刑法第344條：
乘他人急迫、輕率或無經驗貸以金錢或其他物品，而取得與原本
顯不相當之重利者，處1 年以下有期徒刑、拘役或科或併科1 千
元以下罰金。